臺中高等行政法院判決
　　　　　　　　　　　　　　　　　　 93年度訴字第00508號
　　　　　　　　　　　　　　　.
原　告　即
承當訴訟人　甲○○
被　　　告　臺中市北屯區公所
代　表　人　乙○○
訴訟代理人　丙○○
　　　　　　丁○○
上列當事人間因巷道爭議事件，原告不服臺中市政府中華民國
93年9月3日府法訴字第0930141070號訴願決定，提起行政訴訟。
本院判決如下︰
　　主  文
原告之訴駁回。
訴訟費用由原告負擔。
　　事  實
一、事實概要：
    緣原告賴文龍、賴陳古畫所有坐落於台中市○○區○○段14
    2地號及143地號土地（以下稱系爭土地），現為台中市○○
    路○段448巷（以下稱系爭巷道），經被告以之該巷道既成道
    路，基於主管機關養護之責，於民國（以下同）92年間進行
    維護工程，原告分別於93年3月22日、同年4月16日及5月3日
    陳情函，向被告請求除去私有土地上排水溝及瀝青路面等公
    共設施並回復原狀，被告分別以93年4月5日公所社字第0930
    007221號函、同年4月21日公所社字第0930008920號函、同
    年5月5日公所社字第0930010062號函覆稱，系爭巷道維修時
    已有排水溝及路面瀝青封層等公共設施，而被告維護範圍亦
    未逾越既成道路之區域等由，否准原告之申請。原告不服，
    向台中市政府提起訴願，經訴願決定以被告上開覆函僅係向
    原告說明渠善盡既成道路養護之責，維修時已有排水溝及路
    面瀝青封層等公共設施，所維護範圍並未逾越既成道路之區
    域，顯係一事實之說明，並不具有直接對外產生法律效果之
    行為，非屬行政處分，原告欲請求被告作成行政處分以外之
    其他非財產上給付，應依行政訴訟法第8條之規定，向行政
    法院提起一般給付訴訟，並非提起訴願為由，為訴願不受理
    之決定，原告猶表不服，遂提起本件行政訴訟，訴訟繫屬中
    ，原告將系爭土地出售甲○○，由甲○○聲明承當訴訟。
二、兩造聲明：
    (一)原告聲明求判決：
      1.被告所為93年4月5日公所社字第0930007221號函、93年
        4月21日公所社字第0930008920號函、93年5月5日公所
        社字第0930010062號函及訴願決定均撤銷。
      2.被告應就原告所有坐落台中市○○區○○段142及143地
        號之私有道路部分，拆除排水溝及瀝青路面，予以回復
        原狀。
      3.訴訟費用由被告負擔。
　　(二)被告聲明求為判決：
      1.原告之訴駁回。
      2.訴訟費用由原告負擔。
三、兩造之陳述：
    (一)原告部分：
      1.查原告久居於台北，日前突然發現所有坐落於台中市○
        ○區○○段142地號及143地號之私有土地內，原設置之
        臨時便道（台中市○○路○段448巷），被告未取得原告
        之同意，擅自加蓋排水溝與鋪設瀝青路面，並提供公眾
        使用，造成原告之損害。被告辯稱92年間維修巷道時，
        現場已有排水溝及路面瀝青封層等公共設施云云，經查
        與事實不合：
        (1)本件系爭巷道均為上開二筆原告私有地號土地範圍所
          涵蓋，並非有其他私人或公有之土地利用該巷道作為
          通行之用，並非提供與公眾使用，即不具有公用地役
          權之利用關係，被告私自鋪設瀝青等公共設施，強迫
          原告之土地內私設巷道供他人使用，即非合法，亦不
          足以改變該巷道並未供公眾使用之事實。
        (2)被告雖辯稱維修道路時即有該等公共設施云云，惟查
          系爭巷道係原告私下設置之臨時便道，用以供原告所
          有土地便利通行之用，原即未設置有水溝及鋪設瀝青
          。然被告並無法就92年維修既成巷道時，系爭巷道即
          有該等公共設施之存在，舉出證明，以實其說。就此
          主張有利於被告之事實，理應由被告負舉證責任，否
          則不足採信。
        (3)原處分及訴願決定謂：「維護工程範圍並無逾越原本
          既成巷道之區域」云云，顯有違法之處。系爭巷道既
          然為原告私人所有，事實上亦僅供原告所有土地臨時
          通行之用，並無具備公用地役權之利用關係，被告維
          護道路則必須以現有之公共使用道路為準，尚不得假
          借維修道路之名，行侵害人民權益之實，強迫私人所
          有之土地提供作為公共使用，違法將私有土地闢建為
          公用道路，即有故意侵害人民財產權之憲法保障。況
          且，被告並未就其主張維修時即有該等公共設施之存
          在，舉出事證，自非有理由。
      2.原告聲請回復原狀，被告予以否准駁回，應屬於行政處
        分。蓋因對於公物之設定、變更、廢止或一般使用者，
        亦屬於行政處分，為訴願法第3條第2項後段所明定。今
        被告以設置公共設施方式，對系爭巷道土地提供公眾一
        般通行使用，顯已有就原告之土地（巷道範園全部）設
        定為公物之事實行為，依法自視為行政處分，訴願決定
        以被告函覆僅為事實通知，非屬行政處分，顯有誤解法
        令之處。
      3.退萬步言，縱然被告上開多次之函覆不屬於行政處分，
        然就原告請求被告對原告所有之系爭巷道，應予回復原
        狀，拆除違法鋪設之瀝青其排水溝渠，依照行政訴訟法
        第8條第1項規定：「人民與中央或地方機關間，因公法
        上原因發生財產上之給付或請求作成行政處分以外之其
        他非財產上之給付，得提起訴訟。」準此，原告提起一
        般給付訴訟，就上開被告擅自於原告所有之土地內，臨
        時設置之便道，鋪設瀝青其排水溝，強迫原告提供公眾
        使用，請求被告應作成行政處分以外之一定行為（拆除
        系爭巷道內全部之瀝青封層及排水溝渠），即有合法依
        據。
    (二)被告部分：
      1.原告起訴主張，本件系爭土地均為其所有，便道亦由其
        開設，一般民眾無通行之必要，且無提供一般民眾通行
        使用，不具公用地役關係，另該便道原無加蓋水溝及鋪
        設瀝青路面，被告未經其同意，擅自假借維修，增設公
        共設施，強迫其提供與他人使用，損害其權益，原處分
        應予撤銷並拆除水溝及瀝青路面予以回復原狀等語。
      2.按「就既成道路成立公用地關係之要件定為：一、為不
        特定公眾通行所必要，而非僅為通行之便利或省時。二
        、於公眾通行之初，土地所有權人並無阻止之情事。三
        、須經歷之年代久遠而未曾中斷。所謂年代久遠雖不必
        限定其期間，但仍應以時日長久，一般人無復記憶其確
        實之起始，僅能知其梗概（例如始於日據時期、八七水
        災等）必要。」為司法院釋字第400號解釋理由所闡釋
        ，次按「行政主體得依法律規定或以法律行為，對私人
        之動產或不動產取得管理權或他物權，使該項動產或不
        動產成為他有公物，以達行政之目的。此際該私人雖仍
        保有其所有權，但其權利之行使，則應受限制，不得與
        行政目的相違反。本件土地成為道路供公眾通行，既已
        歷數十年之久，自應認為已因時效完成而有公用地役關
        係之存在。此項道（應係巷道之誤）之土地，即已成為
        他有公物中之公共用物。原告雖仍有其所有權，但其所
        有權之行使應受限制，不得違反供公眾通行之目的。」
        、「關於改善既成道路之處理，經准司法行政部（58
        ）410臺（58）函民決2844號函稱：『按私有土地為實
        際供公眾通行數十年之道者應為已有公用地役權之存在
        ，土地所有權人不得違反供公眾通行之目的而使用，有
        行政法院46年判字第39號判例可據‧‧‧在公用地役權
        之通路上施舖瀝青路面供役，土地所有權人固不能謂其
        權益有所損失，就私法上言，該所有權人似有容忍之義
        務。』上項司法行政部意見至屬允當，如已成為公眾通
        行之既成道路，依法自已有公用地役權之存在，地方政
        府便利公眾通行，自可以整修或改善。」復為行政法院
        45年判字第8號判例及內政部58年台內地字第314735號
        函釋所明文。
      3.本件系爭土地現狀為台中市○○區○○路2段448巷之巷
        道，依卷附系爭土地與相關道路位置示意圖，可見該巷
        道一端連接遼寧路，另一端連接旅順路係依（應係一字
        之誤）無叉路之單一迴路道路，巷道內住戶出入均須經
        過該巷道，而為不特定之公眾通行所必要，且該巷道供
        公眾通行達20年以上，有戶籍謄本可證明旅順路2段448
        巷民國70年前已存在，且另有訴外人鍾正勳等23人附卷
        證明書可資憑證，足可證明該巷道已為既成巷道，原告
        訴稱未提供一般民眾通行且無通行必要，顯無足採。又
        私有土地為實際供公眾通行數十年之道路者，應已有公
        用地役權之存在，地方政府為便利公眾通行整理市鄉道
        路環境，就現有既成道路為必要之改善，如養護舖設柏
        油路面或設置排水溝道，而對該道路形態並未變更，亦
        未拓寬打通者，自可以整修或改善，而供役土地所有人
        則有容忍義務，有前揭行政法院判例及內政部函釋可資
        參照。本件依卷附施工前後照片可證，系爭土地於施工
        前即有加蓋水溝及舖設瀝青，被告係地方政府機關為善
        盡養護之責，維修系爭巷道原有之排水溝及路面瀝青封
        層等公共設施，且未逾越既成道路之區域範圍，亦未變
        更其原使用態樣，自屬合法有據，原告對之既有容忍之
        義務，其主張要求回復原狀，顯無可採，原告訴求應予
        駁回。
　　理  由
一、按「訴訟繫屬中，為訴訟標的之法律關係雖移轉於第三人，
    於訴訟無影響。但第三人如經兩造同意，得代當事人承當訴
    訟。」行政訴訟法第110條第1項定有明文。本件原告賴文龍
    、賴陳古畫所有之系爭土地，經台灣台中地方法院實施拍賣
    ，由甲○○以優先權承買，有甲○○提出之台灣台中地方法
    院民事執行處優先承買通知及其繳納買受該土地價款之由華
    南商業銀行太平分行為發票人、指名台灣台中地方法院為受
    款人面額1656萬元之支票影本一紙附卷可稽，並經甲○○聲
    明承當訴訟，核諸上開規定，應予准許。次按本件原告向被
    告提出陳情，請求被告除去在其私有土地上之排水溝及瀝青
    路面等公共設施回復原狀，係人民對地方機關有所申請，被
    告函復原告賴文龍稱：「有關台端陳情本區○○段142、143
    地號私有土地公共設施回復原狀乙案，經查上述土地等係位
    於本區○○路○段448巷（原后埒巷於92年10月1日整編）上
    ，該巷道係為既成道路事實達20年以上之現有道路，本所為
    善盡既成道路養護之責，以維用路人之安全，於92年間依地
    方建議維修該巷道已有之排水溝及路面瀝青層等公共設施，
    而維護範圍並無逾越原本既成道路之區域，請查照。」雖係
    為事實之說明，惟原告賴文龍既係請求被告除去在其私有土
    地上之排水溝及瀝青路面等公共設施回復原狀，被告上開覆
    函顯有否准原告申請之意，依行政訴訟法第5條第2項規定，
    人民即得對之提起訴願，本件訴願決定謂被告之覆函係一事
    實之說明，並不具有直接對外產生法律效果之行為，非屬行
    政處分，而為訴願不受理之決定，於法不合，惟原告既曾提
    起訴願，本院認本件即可逕為實體之判決，合先敘明。
二、本件原告主張系爭巷道均為原告私有土地範圍所涵蓋，並非
    提供與公眾使用，不具有公用地役權之利用關係，請求被告
    拆除排水溝及瀝青路面，予以回復原狀云云，經查系爭142
    地號土地現狀為台中市○○區○○路2段448巷之巷道，惟水
    溝部分使用之土地，除原告所有之142、143地號土地外，另
    有他人所有之144至150地號土地，此有台中市中正地政事務
    所土地複丈成果圖附在本院卷可證。該448巷一端連接遼寧
    路，另一端連接旅順路，係一無岔路之單一迴路道路等情，
    業經本院受命法官履勘現場勘驗屬實，有本院94年2月22日
    勘驗筆錄及系爭土地與相關道路位置示意圖可稽。另經本院
    受命法官在履勘現場訊問證人林昭弘，據其結證稱：「我小
    的時候（民國41年生）念僑孝國小，都是從這個巷道經過，
    當時巷道的寬度如同現在的寬度，系爭巷道旁邊的房子也蓋
    好很久了‧‧‧」，證人林賴蘭玉結證稱：「我現在的住址
    是旅順路2段448巷11號，改編前的地址是后埒巷41之3號，
    這棟房子是在68年買的，．．．戶籍是在68年10月2日遷入
    的，巷道當時即已存在，門前如果沒有臨路，這樣的房子誰
    會買？之前因為水溝不通會造成淹水，才請里長幫忙辦理水
    溝加蓋等工程，且巷道有部分的地用的是我們自己的私有地
    。」並稱：「房屋僅有一出入口，448巷是唯一的出入道路
    」等語，並提出土地謄本一件（註：應係建築改良物謄本之
    筆誤），經法官勘驗該謄本上記載房屋門牌號碼為旅順路2
    段448巷11號，建號為北屯區○○段339號，磚造二層樓建築
    ，佔地53平方公尺，基地地號為平田段149地號，閱後發還
    （見本院卷80、81頁）。質之原告訴訟代理人即現原告承當
    訴訟人甲○○亦稱：「路同意讓他人使用，本來就是路，但
    不願意讓公所插手，以免將來自己要使用該私有地時會受阻
    撓，巷道是我們的私設道路，當初建房屋時已有巷道，關於
    該巷道有無他人土地在內我不清楚，如果有，那個部分我們
    當然沒有權利。」等語，此有同日訊問筆錄在卷可按。另經
    本院向台中市政府函查台中市○○區○○路2段448巷是否為
    既成道路，台中市政府亦函覆略稱：「．．．，二經查旨指
    巷道業經本府分別於民國80年及民國87年指定為6公尺現有
    巷道在案，．．．。」等語，有台中市政府94年1月31日府
    都字第0940016001號函附在本院卷可憑，足證系爭土地上現
    有之448巷係屬既成巷道，而為不特定之公眾通行所必要，
    且該巷道供公眾通行達20餘年以上，確切時間已不可考，參
    照大法官釋字第400號解釋意旨，原告所有系爭土地充作台
    中市○○路○段448巷巷道使用期間甚長，應已具有公用地役
    權之存在，被告為便利公眾通行整理市區道路環境，就現有
    既成道路上舖設柏油路面及在既有之排水溝上舖設水溝蓋，
    並未變更該既成道路之形態，所為整修或改善，供役土地所
    有人實有容忍義務（前司法行政部（58）410臺（58）函民
    決2844號函、內政部58年台內地字第314735號及前行政法院
    45年判字第8號判例參照）。從而，原告訴請撤銷訴願決定
    及原處分，並請求被告拆除排水溝及瀝青路面，予以回復原
    狀，即無理由，應予駁回。
據上論結，本件原告之訴為無理由，依行政訴訟法第195條第1項
後段、第98條第3項前段，判決如主文。
中　　華　　民　　國　　94　　年　　11　　月　　 3　　日
                第二庭審判長法  官　王　茂　修
                            法  官　王　德　麟
                            法  官　林　金　本
以上正本證明與原本無異。
如不服本判決，應於判決送達後20日內向本院提出上訴書狀，其
未表明上訴理由者，應於提起上訴後20日內向本院提出上訴理由
書(須依對造人數附具繕本)；如於本判決宣示或公告後送達前提
起上訴者，應於判決送達後20日內補提上訴理由書(須附繕本)。
未表明上訴理由者，逕以裁定駁回。
提起上訴應預繳送達用雙掛號郵票390元(34元及5元郵票各10份)。
中　　華　　民　　國　　94　　年　　11　　月　　7　　日
　　　　　　　　　　　　　　書記官　林　淑　雯
